【裁判字號】    97,易,302
【裁判日期】    970627
【裁判案由】    詐欺
【裁判全文】
臺灣彰化地方法院刑事判決               97年度易字第302號
公  訴  人  臺灣彰化地方法院檢察署檢察官
被      告  乙○○
上列被告因詐欺案件，經檢察官提起公訴（97年度偵字第418號
），本院判決如下：
    主  文
乙○○幫助共同意圖為自己不法之所有，以詐術使人將本人之物
交付，累犯，處有期徒刑陸月，如易科罰金，以新臺幣壹仟元折
算壹日。
    事  實
一、乙○○前於民國（下同）94年7月間，因販賣郵局帳戶存簿
    等物之幫助詐欺案件，經本院於95年4月27日以95年度斗簡
    字第118號判決，處有期徒刑4月，95年6月27日確定，於95
    年10月11日入監執行，並於95年10月12日就所餘刑期易科罰
    金執行完畢（構成累犯）。
二、乙○○可預見金融帳戶係個人理財之重要工具，關係個人財
    產、信用之表徵，一般人收購他人名義之金融帳戶，常與詐
    欺取財之犯罪密切相關，且收購他人存摺之目的，在於收取
    贓款及掩飾犯行不易遭人追查，又對於提供帳戶之行為本身
    ，雖無引發他人萌生犯罪之確信，但仍不顧他人所可能遭受
    之危險，竟基於縱若有人持以犯詐欺取財罪亦不違反其本意
    之幫助犯意，於96年10月25日（週四），前往址設彰化縣員
    林鎮○○路○段116號之台中商業銀行北員林分行，將先前96
    年3月6日開立之000000000000帳號帳戶之印鑑變更，變更手
    續完成後，旋於96年10月25日（週四）至29日（週一）上午
    10時之間，在不詳處所，將前開帳戶之存摺、提款卡、密碼
    、印鑑等物以不詳代價，提供予真實姓名年籍不詳之成年男
    子使用。該不詳成年男子及其所屬之詐欺集團成員取得乙○
    ○所交付之前開帳戶存摺、提款卡及密碼後，隨即於97年10
    月29日進行帳戶測試，確定存摺、印鑑、提款卡、密碼均可
    用後，即共同基於意圖為自己不法所有之犯意聯絡，於96年
    11月7日上午9時30分許，由自稱「欣亞旅遊公司」員工之成
    年女子撥打電話予在高雄市○鎮區○○路326號之甲○○，
    佯稱甲○○中了該公司二獎，可折現，但必須認購2個基金
    並參加會員云云，甲○○因而陷於錯誤，乃依指示先於同日
    匯出新台幣（下同）8萬4000元，再於同月9日上午11時24分
    許，匯出10萬元，同日下午1時59分許，現金存入35萬元，
    均匯入乙○○所有之前開帳戶。
三、嗣因甲○○察覺有異，報警先通知金融機構凍結35萬元，惟
    其餘18萬4000元已遭提領殆盡，並經警方循線查獲上情。
四、案經彰化縣警察局員林分局報請臺灣彰化地方法院檢察署檢
    察官偵查起訴。
    理  由
一、程序部分：按被告以外之人於審判外之陳述，雖不符前4 條
    之規定，而經當事人於審判程序同意作為證據，法院審酌該
    言詞陳述或書面陳述作成時之情況，認為適當者，亦得為證
    據。當事人、代理人或辯護人於法院調查證據時，知有第15
    9 條第1 項不得為證據之情形，而未於言詞辯論終結前聲明
    異議者，視為有前項之同意，刑事訴訟法第159 條之5 定有
    明文。立法意旨在於傳聞證據未經當事人之反對詰問予以核
    實，原則上先予排除，惟若當事人已放棄詰問或未聲明異議
    ，基於證據資料愈豐富，愈有助於真實發現之理念，且強化
    言詞辯論主義，法院自可承認該傳聞證據例外擁有證據能力
    。經查，證人即被害人甲○○於警詢中之陳述，雖係被告以
    外之人於審判外之陳述，性質上屬傳聞證據，惟經檢察官、
    被告乙○○均同意作為證據，又本院審酌該言詞陳述作成時
    之情況，並查無其他不法之情狀，足認為得為本案之證據，
    依刑事訴訟法第159條之5之規定，有證據能力。
二、訊據被告，對其於上揭時、地向台中商業銀行北員林分行申
    辦前揭帳戶存摺、金融卡及密碼使用之事實固坦承不諱，然
    矢口否認有何幫助共同詐欺取財之犯行，並辯稱：96年6月
    14日掛失補發金融卡是我辦理的，我於96年7月15、16日，
    前往台中縣霧峰鄉某工廠面試求職該老闆叫我去辦帳戶之後
    交給他，他說這個帳戶要轉帳薪資用的，於是我當天我就把
    存摺、印章、提款卡及身分證影印本一張交給老闆，我有告
    訴老闆提款卡的密碼，老闆告訴我身分證影本要登錄勞保資
    料用的，隔天老闆的電話就停用了，去工廠也關門找不到人
    ，96年10月25日變更印鑑不是我去辦的云云。惟查：
  (一)被告先前於96年12月25日警訊筆錄（警卷）中，辯稱：「我
    於96年11月13日21時30分許，在台中縣霧峰鄉（霧峰分局）
    前放在我的機車置物箱內被人竊走」云云，在檢察官訊問中
    亦同此辯解，但卻於審理中，改變說詞，辯解因求職而將存
    簿等提供他人之說詞，前後矛盾，其辯解顯有可疑。
  (二)臺中商業銀行北員林分行函附之開戶資料、交易明細（見警
    卷內），記載被告上述帳戶之往來情形：
┌────────────────────────────┐
│96.3.6開戶                                              │
│96.6.14被告前往辦理掛失補發金融卡（見彰化地檢署97年1月5 │
│       日電話紀錄，97年度偵字第418號卷P.8）             │
│96.8.9餘額90元（至96.10.24再無出入，維持餘額90元靜止狀態│
│               ）。                                     │
│96.10.25（週四）被告本人前往銀行變更印鑑（見彰化地檢署97│
│        年1月5日電話紀錄，97年度偵字第418號卷P.8）      │
│96.10.29（週一）上午10時13分，某未署名之人於台中商銀南豐│
│        原分行無摺存款存入5000元，同日於台中商業銀行潭子│
│        分行，臨櫃提領現金3000元。同日於台新銀行某ATM， │
│        跨行提領2000元（另加6元手續費），餘額84元。     │
│        （見本案卷內，台中商銀北員林分行97年3月27日中北 │
│        員字第09707700041號函，台中商銀南豐原分行97年4  │
│        月11日中南豐字第09704900101號函資料）           │
│96.11.7（週三）甲○○匯款8萬4000元，同日被提領一空。    │
│96.11.9（週五）被害人甲○○匯10萬元，同日被領一空。     │
│96.11.9（週五）被害人甲○○現金存入35萬元。             │
│96.11.9之17：00被害人甲○○向高雄市政府警察局前鎮分局一 │
│               心路派出所報案                           │
│         17：30台中商銀北員林分行收受傳真止付（警卷內詐 │
│               騙帳戶通報警示簡便格式表）               │
│96.11.14銀行返還甲○○該35萬元。                        │
└────────────────────────────┘
    由上述往來明細資料得知，被告於96年10月25日（週四）變
    更印鑑後，於96年10月29日（週一）就發生某未署名之人現
    金存入5000元，隨即到聯行提領3000元及跨行ATM提款2000
    元之測試帳戶行為，竟與被告辦理變更印鑑之時間僅相隔四
    天，其中還有二天是銀行休息的例假日。被告大費周章變更
    印鑑，未做其他使用，竟只是提供他人測試帳戶，隨即供作
    詐騙集團使用，所以可認定被告變更印鑑目的只是要換成一
    個不常使用的印鑑，以便將印鑑、存摺等物一併提供他人使
    用，被告辯稱：96年7月15日、16日因求職而被騙取存摺、
    提款卡、印鑑、密碼等物云云，與事實不符。
  (三)上揭被害人受騙而匯入被告帳戶，並遭人提領之事實，業據
    證人即被害人甲○○於96年11月9日警詢中陳述明確（見警
    卷）；且有內政部警政署反詐騙案件紀錄表、兆豐國際商業
    銀行96年11月7、9日國內匯款申請書2張、臺中商業銀行96
    年11月9日無摺存款存入通知聯1張（警卷）等可資佐證。
  (四)詐騙集團要指示受害者匯入指定之人頭帳戶，必先確定該人
    頭帳戶之可堪使用，且並先確定提供者不會隨意掛失帳戶，
    否則詐騙集團費盡心思詐騙所得款項，卻匯入一個來歷不明
    的帳戶，或者帳戶提供者會隨時掛失止付，詐騙集團將陷於
    無法領款而徒勞無功。而被害人係於96年11月7日、9日，接
    獲詐騙電話等情，已如前述；衡情存摺、金融卡及密碼事關
    個人財產權益之保障，其專有性甚高，除非本人或與本人親
    密關係者，難認有何理由可同時取得該存摺、金融卡及密碼
    ，參酌上情觀之，是被告當係自己於97年10月25日（週四）
    至29日（週一）上午10時止之某時，交付前揭台中商業銀行
    北員林分行之存摺、印鑑、金融卡及密碼予真實姓名、年籍
    均不詳之成年人使用，應堪認定。
  (五)按金融帳戶為個人之理財工具，一般民眾皆可以存入最低開
    戶金額之方式自由申請開設金融帳戶，並無任何特殊之限制
    ，且得同時在不同金融機構申請多數存款帳戶使用，並無借
    用他人帳戶使用之必要。而金融存款帳戶，悠關存戶個人財
    產權益之保障，專屬性甚高，衡諸常理，若非與本人有密切
    關係者，不可能交付個人帳戶存摺及金融卡，縱有交付個人
    帳戶予他人使用之特殊情形，亦必會先行瞭解他人使用帳戶
    之目的始行提供。況以電話通知中獎、個人資料外洩或其他
    類似之不法詐騙份子，經常利用他人存款帳戶、金融卡以遂
    行犯行，類此案件在社會上層出不窮，亦屢經報章雜誌及其
    他新聞媒體再三披露，避免此等專屬性甚高之物品被不明人
    士利用為與財產有關之犯罪工具，亦為一般生活認知所應有
    之認識。是被告將其所有之銀行帳戶存摺、印鑑、金融卡及
    密碼，交付予前揭真實姓名、年籍均不詳之成年人使用等情
    ，已如前述，縱無證據證明被告明知前揭真實姓名、年籍均
    不詳之成年人之犯罪態樣，然就前揭真實姓名、年籍均不詳
    之成年人，嗣後將被告交付之帳戶存摺供詐欺所得之用，顯
    不違反被告本意，被告自有幫助該真實姓名、年籍均不詳之
    成年人詐欺取財之未必故意。被告所辯並未參與犯罪，其不
    知情云云，顯不足採。
  (六)綜上所述，被告提供台中商業銀行北員林分行之帳戶存摺、
    印鑑、金融卡及密碼予前揭真實姓名、年籍均不詳之成年人
    ，幫助其等遂行詐欺取財犯行，事證至為明確，被告事後辯
    稱其係因求職而受諞云云，顯屬卸責之詞，不足採信，本案
    罪證明確，被告犯行堪予認定。
三、論罪科刑：
  (一)按刑法關於正犯、從犯之區別，本院所採見解，係以其主觀
    之犯意及客觀之犯行為標準，凡以自己犯罪之意思而參與犯
    罪，無論其所參與者是否犯罪構成要件之行為，皆為正犯，
    其以幫助他人犯罪之意思而參與犯罪，其所參與者，苟係犯
    罪構成要件之行為，亦為正犯，必以幫助他人犯罪之意思而
    參與犯罪，其所參與者又為犯罪構成要件以外之行為，始為
    從犯（最高法院25年上字第2253號判例要旨參照）。是如未
    參與實施犯罪構成要件之行為，且係出於幫助之意思提供助
    力，即屬幫助犯，而非共同正犯。前揭詐騙集團成員之真實
    姓名、年籍均不詳成年人，基於為自己不法所有之犯意聯絡
    ，施用詐術，使被害人甲○○陷於錯誤，而將本人之財物交
    付，前揭詐騙集團成員，係犯刑法第339條第1項之詐欺取財
    罪。前揭詐騙集團成員間，就上開詐欺取財犯行，顯有犯意
    聯絡及行為分擔，應成立共同正犯。
  (二)被告基於幫助詐欺犯意，提供上開帳戶存摺、印鑑、金融卡
    及密碼予前揭真實姓名、年籍均不詳之成年人，意圖為自己
    不法之所有，以詐術使被害人甲○○陷於錯誤，而匯款至被
    告所提供之上揭帳戶，並無相當證據證明被告有參與詐欺犯
    行之構成要件行為，是被告顯係以幫助他人為詐欺犯罪之意
    思，其所參與者僅係提供前開存摺、印鑑、金融卡、密碼等
    資料，亦即參與犯罪構成要件以外之行為，依前開說明，被
    告提供帳戶幫助前揭真實姓名、年籍均不詳之成年人，共同
    向被害人甲○○詐欺取財，自應論以被告幫助共同詐欺取財
    罪。核被告所為，係犯刑法第30條第1項前段、刑法第339條
    第1項之幫助詐欺取財罪。
  (三)被告有事實欄內之有期徒刑執行經過，於95年10月12日甫易
    科罰金執行完畢，此有台灣高等法院被告全國前案紀錄表附
    卷可稽，其受此有期徒刑執行完畢後，五年以內故意再犯有
    期徒刑以上之罪，應依累犯規定加重其刑。又被告幫助他人
    犯前開罪名，爰依刑法第30條第2項之規定，按正犯之刑減
    輕之（先加後減之）。
  (四)爰審酌被告明知目前社會上以各種方式詐財之惡質歪風猖獗
    ，令人防不勝防，復加以詐財者多借用人頭帳戶致警方追緝
    困難，詐欺事件層出不窮，手法日益翻新，竟甘願淪為提供
    自己之金融帳戶，以供他人逃避犯罪之查緝，嚴重破壞社會
    治安及有礙金融交易秩序，助長犯罪歪風，並增加追緝犯罪
    之困難，且被告於犯後並無悔意，造成被害人甲○○之上揭
    損失等一切情狀，量處如主文所示之刑，並諭知易科罰金之
    折算標準，以資懲儆。
  (五)又被告交付予前開真實姓名、年籍均不詳之成年人之前開存
    摺（含金融卡、密碼、印鑑），雖係被告供犯罪所用之物，
    然既已交付前開真實姓名、年籍均不詳之成年人使用，顯已
    移轉其所有權予前開真實姓名、年籍均不詳之成年人而非被
    告所有，且均非違禁物，亦別無證據足資證明係屬應沒收之
    物，爰不另宣告沒收。
四、適用法條：
  (一)刑事訴訟法第299條第1項前段。
  (二)刑法第30條第1項前段、第2項、第339條第1項、第47條第1
    項、第28條、第41條第1項前段，刑法施行法第1條之1第1項
    、第2項前段。
本案經檢察官林宏昌到庭執行職務。
中    華    民    國    97    年    6    月    27    日
                  刑事第八庭    審判長法官  李雅俐
                                法      官  唐中興
                                法      官  葉明松
以上正本證明與原本無異。
如不服本判決應於收受本判決後10日內向本院提出上訴書狀，其
未敘述上訴理由者，並得於提起上訴後10內向本院補提理由書狀
（均須按他造當事人之人數附繕本）「切勿逕送上級法院」。告
訴人或被害人對於判決如有不服具備理由請求檢察官上訴者，其
上訴期間之計算係以檢察官收受判決正本之日期為準。
中    華    民    國    97    年    6    月    27    日
                                書  記  官  施秀青
【附錄本案判決論罪科刑法條全文】：
中華民國刑法第339條
意圖為自己或第3人不法之所有，以詐術使人將本人或第3人之物
交付者，處5年以下有期徒刑、拘役或科或併科1,000元以下罰金
。
以前項方法得財產上不法之利益或使第3人得之者，亦同。
前2項之未遂犯罰之。


司法院資訊處製作；財團法人民間司法改革基金會備份。
